ACORDAO-COMPLETO-2583077

ACÓRDÃO 4013/2023 ATA 15/2023 - PRIMEIRA CÂMARA

VISTO, relatado e discutido este processo relativo ao ato de concessão de aposentadoria de Maria de Lurdes Kinchescki Hey no cargo de técnico do seguro social, emitido pelo Instituto Nacional do Seguro Social (INSS) e submetido à apreciação deste Tribunal,
ACORDAM os Ministros do Tribunal de Contas da União, reunidos em sessão da 1ª Câmara, ante as razões expostas pelo Relator e com fundamento nos arts. 71, III, da Constituição Federal, 1º, V, e 39, II, da Lei 8.443/1992 e 260 do Regimento Interno e no Enunciado 106 da Súmula de Jurisprudência do TCU, em:
9.1. considerar ilegal o ato de concessão de aposentadoria de Maria de Lurdes Kinchescki Hey, negando-lhe registro;
9.2. determinar ao Instituto Nacional do Seguro Social que:
9.2.1. faça cessar todo e qualquer pagamento relativo ao ato impugnado de Maria de Lurdes Kinchescki Hey, no prazo máximo de quinze dias, contados da ciência da decisão deste Tribunal, sob pena de ressarcimento das quantias pagas após essa data pelo responsável;
9.2.2. emita novo ato, livre da irregularidade ora apontada, em substituição ao ato de aposentadoria de Maria de Lurdes Kinchescki Hey, submetendo-o à nova apreciação por este Tribunal, na forma do artigo 260, caput, também do Regimento;
9.2.2. comunique à interessada o teor desta decisão, no prazo de 15 (quinze) dias, alertando-a de que o efeito suspensivo proveniente da interposição de eventual recurso não a exime da devolução dos valores percebidos indevidamente após a respectiva notificação, caso o recurso não seja provido;
9.2.3. envie a este Tribunal, no prazo de 30 (trinta) dias, contados da ciência desta decisão, documentos comprobatórios de que a interessada está ciente da presente deliberação;
9.3. dispensar a devolução dos valores indevidamente recebidos pela interessada até a data da ciência, pelo Instituto Nacional do Seguro Social, do presente acórdão, com base no Enunciado 106 da Súmula da Jurisprudência do TCU.

Atos de aposentadoria.

Primeira Câmara

Instituto Nacional do Seguro Social

3. Interessada: Maria de Lurdes Kinchescki Hey (XXX.964.969-XX)

13.1. Ministros presentes: Walton Alencar Rodrigues (Presidente), Benjamin Zymler e Jorge Oliveira (Relator).
13.2. Ministro-Substituto convocado: Marcos Bemquerer Costa.

JORGE OLIVEIRA

Adoto como relatório, com ajustes de forma, excerto da instrução aprovada no âmbito da Secretaria de Fiscalização de Integridade de Atos e Pagamentos de Pessoal e de Benefícios Sociais (Sefip) , atual Unidade de Auditoria Especializada em Pessoal (AudPessoal) , inserta à peça 5, à qual anuiu o Ministério Público junto ao TCU, em parecer do Procurador Rodrigo Medeiros de Lima (peça 7) :
"Exame das Constatações
9.	Ato: 48828/2019 - Inicial - Interessado (a) : MARIA DE LURDES KINCHESCKI HEY - CPF: XXX.964.969-XX
9.1.	Parecer do Controle Interno: considerar o ato Ilegal. Justificativa:  O cálculo do valor da aposentadoria está incorreto e houve pagamentos a maior à servidora. Inicialmente a GEX-STM calculou o valor dos proventos pela média em R$ 8.724,07. Em 2019 a GEX-STM procedeu à revisão dos proventos, em atendimento ao Acórdão 1176/2015-TCU-Plenário, e identificou que o valor inicial correto deveria ter sido de R$ 8.125,25. Também apurou em R$ 20.730,05 o montante recebido a maior pela aposentada e que deveria ser objeto de reposição ao erário. A servidora 0892518 foi notificada da revisão administrativa em 23/09/2019 (protocolo nº 35280.000203/2019-08) . Em ato contínuo, apresentou pedidos de recurso contra a revisão de sua aposentadoria. Até o momento deste parecer o valor dos proventos segue inalterado no SIAPE e não houve reposição ao erário.
9.2.	Constatações e análises: 
9.2.1.	Houve o registro de pelo menos uma rubrica com 'Denominação para análise pelo TCU = Decisão judicial (10288 - DECISAO JUDICIAL N TRAN JUG AT (Decisão judicial - Outros) - R$ 127,53) .
Justificativa do Gestor de Pessoal: Não há. Verificação efetuada no âmbito do TCU.
Análise do Controle Interno:  Não há. Verificação efetuada no âmbito do TCU.
Análise da Equipe Técnica: Legal
	Trata-se de recebimento da parcela judicial com trânsito em julgado, no valor de R$ 127,53, relativa à rubrica '82290 VPNI Lei 10855/2004'. Por se tratar de aposentadoria pela média das remunerações, e em conformidade com o decidido no Acórdão 11068/2021-TCU-Segunda Câmara, da lavra do Ministro Raimundo Carreiro, a concessão está legal.
9.2.2.	Foi respondido 'SIM' à pergunta 'Houve transformação da função efetivamente exercida, após os períodos supramencionados, que proporcionou em aumento dos valores pagos a título de quintos/décimos?' na aba 'Funções exercidas'. Depende de análise manual.
a.	Justificativa do Gestor de Pessoal: Não há. Verificação efetuada no âmbito do TCU.
b.	Análise do Controle Interno:  Não há. Verificação efetuada no âmbito do TCU.
c.	Análise da Equipe Técnica: Legal
	A transformação de função decorreu por força da Lei 8216/1991.
9.2.3.	O Controle interno emitiu parecer pela ilegalidade.
a.	Justificativa do Gestor de Pessoal: Não há. Verificação efetuada no âmbito do TCU.
b.	Análise do Controle Interno:  Não há. Verificação efetuada no âmbito do TCU.
c.	Análise da Equipe Técnica: Ilegal
	O Controle Interno emitiu parecer de ilegalidade com as seguintes justificativas:
	O cálculo do valor da aposentadoria está incorreto e houve pagamentos a maior à servidora. Inicialmente a GEX-STM calculou o valor dos proventos pela média em R$ 8.724,07. Em 2019 a GEX-STM procedeu à revisão dos proventos, em atendimento ao Acórdão 1176/2015-TCU-Plenário, e identificou que o valor inicial correto deveria ter sido de R$ 8.125,25. Também apurou em R$ 20.730,05 o montante recebido a maior pela aposentada e que deveria ser objeto de reposição ao erário. A servidora 0892518 foi notificada da revisão administrativa em 23/09/2019 (protocolo nº 35280.000203/2019-08) . Em ato contínuo, apresentou pedidos de recurso contra a revisão de sua aposentadoria. Até o momento deste parecer o valor dos proventos segue inalterado no SIAPE e não houve reposição ao erário.
	Deste modo, tomando-se por base as informações prestadas pelo órgão de controle interno, na forma prevista no artigo 260, caput, do Regimento Interno-TCU, propõe-se a ilegalidade do ato.
9.2.4.	Houve o registro de pelo menos uma rubrica com 'Denominação para análise pelo TCU = Decisão judicial (10288 - DECISAO JUDICIAL N TRAN JUG AT (Decisão judicial - Outros) - R$ 2,76) .
a.	Justificativa do Gestor de Pessoal: Não há. Verificação efetuada no âmbito do TCU.
b.	Análise do Controle Interno:  Não há. Verificação efetuada no âmbito do TCU.
c.	Análise da Equipe Técnica: Legal
	Trata-se de recebimento da parcela judicial com trânsito em julgado, no valor de R$ 2,76, relativa ao percentual de 3,17%. Por se tratar de aposentadoria pela média das remunerações, e em conformidade com o decidido no Acórdão 11068/2021-TCU-Segunda Câmara, da lavra do Ministro Raimundo Carreiro, a concessão está legal.
9.2.5.	Houve o registro de pelo menos uma rubrica com 'Denominação para análise pelo TCU = Vantagem de caráter pessoal (82106 - VPNI ART.62-A LEI 8112/90 - AT (Vantagem de caráter pessoal - VPNI art. 62-A Lei 8.112/90) - R$ 87,00) .
a.	Justificativa do Gestor de Pessoal: Não há. Verificação efetuada no âmbito do TCU.
b.	Análise do Controle Interno:  Não há. Verificação efetuada no âmbito do TCU.
c.	Análise da Equipe Técnica: Legal
	A concessão da vantagem de quintos ou décimos está em consonância com a jurisprudência deste Tribunal e os critérios das Leis 8.911/1994 e 9.624/1998 (os períodos anteriores a 8/4/1998 são suficientes para a incorporação da vantagem de quintos) .
9.3.	O quadro resumo de ocorrências e, quando for o caso, o detalhamento da norma legal e da jurisprudência para as inconsistências acima elencadas encontra-se no anexo II dessa instrução. 
9.4.	Encaminhamento do ato: 
9.4.1.	Considerar ILEGAL e recusar registro do ato de Aposentadoria 48828/2019 - Inicial de MARIA DE LURDES KINCHESCKI HEY do quadro de pessoal do órgão/entidade Instituto Nacional do Seguro Social, com base nos arts. 71, inciso III, da Constituição Federal, 1º, inciso V, e 39, inciso II, da Lei 8.443/1992 e 260, § 1º, do Regimento Interno. 
9.4.2.	Com fulcro no art. 262, caput, do Regimento Interno deste Tribunal, determinar ao órgão/entidade Instituto Nacional do Seguro Social que: 
a.	emita novo ato, livre da irregularidade ora apontada, em substituição ao ato de Aposentadoria de MARIA DE LURDES KINCHESCKI HEY, submetendo-o à nova apreciação por este Tribunal, na forma do artigo 260, caput, também do Regimento.
b.	dispense a devolução dos valores indevidamente recebidos de boa-fé até a data da ciência do órgão/entidade Instituto Nacional do Seguro Social, do acórdão que vier a ser proferido, com base no Enunciado 106 da Súmula da Jurisprudência do TCU.
c.	dê ciência, no prazo de quinze dias, contados da notificação, do inteiro teor desta deliberação (a) o interessado (a) , alertando-o (a) de que o efeito suspensivo proveniente da interposição de eventuais recursos junto ao TCU não o (a) exime da devolução dos valores percebidos indevidamente, caso o recurso não seja provido.
informe o teor do acórdão que vier a ser prolatado, encaminhando ao TCU, no prazo de trinta dias, comprovante da data de ciência pelo (a) interessado (a) , nos termos do art. 4º, § 3º, da Resolução TCU 170/2004.
faça cessar todo e qualquer pagamento relativo ao ato impugnado de MARIA DE LURDES KINCHESCKI HEY, no prazo máximo de quinze dias, contados da ciência da decisão deste Tribunal, sob pena de ressarcimento das quantias pagas após essa data pelo responsável.
CONCLUSÃO
10.	A abrangência e a profundidade das verificações levadas a efeito fundamentam convicção de que o ato 48828/2019 pode ser apreciado pela ilegalidade, em razão das irregularidades apontadas no item Exame das Constatações desta instrução, que representam afronta à legislação e à jurisprudência de referência
PROPOSTA DE ENCAMINHAMENTO
11.	Ante o exposto, com fundamento no art. 71, inciso III, da Constituição Federal, no art. 1º, inciso V, e art. 39, incisos I e II, da Lei 8.443/1992, no art. 260 do Regimento Interno do Tribunal de Contas da União, propõe-se: 
11.1.	Considerar ILEGAL e recusar registro do ato de Aposentadoria 48828/2019 - Inicial de MARIA DE LURDES KINCHESCKI HEY do quadro de pessoal do órgão/entidade Instituto Nacional do Seguro Social, com base nos arts. 71, inciso III, da Constituição Federal, 1º, inciso V, e 39, inciso II, da Lei 8.443/1992 e 260, § 1º, do Regimento Interno.
11.2.	Com fulcro no art. 262, caput, do Regimento Interno deste Tribunal, determinar ao órgão/entidade Instituto Nacional do Seguro Social que: 
11.2.1.	faça cessar todo e qualquer pagamento relativo ao ato impugnado de MARIA DE LURDES KINCHESCKI HEY, no prazo máximo de quinze dias, contados da ciência da decisão deste Tribunal, sob pena de ressarcimento das quantias pagas após essa data pelo responsável.
11.2.2.	emita novo ato, livre da irregularidade ora apontada, em substituição ao ato de Aposentadoria de MARIA DE LURDES KINCHESCKI HEY, submetendo-o à nova apreciação por este Tribunal, na forma do artigo 260, caput, também do Regimento.
11.2.3.	informe o teor do acórdão que vier a ser prolatado, encaminhando ao TCU, no prazo de trinta dias, comprovante da data de ciência pelo (a) interessado (a) , nos termos do art. 4º, § 3º, da Resolução TCU 170/2004.
11.2.4.	dispense a devolução dos valores indevidamente recebidos de boa-fé até a data da ciência do órgão/entidade Instituto Nacional do Seguro Social, do acórdão que vier a ser proferido, com base no Enunciado 106 da Súmula da Jurisprudência do TCU.
11.2.5.	dê ciência, no prazo de quinze dias, contados da notificação, do inteiro teor desta deliberação (a) o interessado (a) , alertando-o (a) de que o efeito suspensivo proveniente da interposição de eventuais recursos junto ao TCU não o (a) exime da devolução dos valores percebidos indevidamente, caso o recurso não seja provido."
É o relatório.

não há

Procurador Rodrigo Medeiros de Lima.

PESSOAL. APOSENTADORIA. CÁLCULO DOS PROVENTOS SEM BASE NA MÉDIA DAS REMUNERAÇÕES DE CONTRIBUIÇÃO. ILEGALIDADE DO ATO E NEGATIVA DE REGISTRO. DETERMINAÇÕES.

APOSENTADORIA (APOS)

Unidade de Auditoria Especializada em Pessoal (AudPessoal).

Examino o ato de concessão de aposentadoria de Maria de Lurdes Kinchescki Hey no cargo de técnico do seguro social, emitido pelo Instituto Nacional do Seguro Social (INSS) e submetido à apreciação deste Tribunal.
2.	A Secretaria de Fiscalização de Integridade de Atos e Pagamentos de Pessoal (Sefip) , atual Unidade de Auditoria Especializada em Pessoal (AudPessoal) , concordou com o parecer do controle interno pela ilegalidade do ato, uma vez que teria havido erro no cálculo da média dos proventos da interessada. Propõe, assim, a ilegalidade do ato, a negativa de seu registro e a expedição de determinações ao INSS. Esse posicionamento foi acompanhado pelo Ministério Público junto ao TCU.
3.	A ex-servidora se aposentou com proventos calculados com base no art. 1º da Lei 10.887/2004, na modalidade de aposentadoria voluntária por tempo de contribuição. Nessa situação, os proventos devem corresponder à média aritmética simples das maiores remunerações utilizadas como base para as contribuições da interessada aos regimes de previdência a que esteve vinculada, correspondente a 80% de todo o período contributivo desde a competência de julho de 1994 ou desde a do início da contribuição, se posterior àquela competência.
4.	Segundo exame efetuado pela unidade instrutora, o ato de concessão de aposentadoria não teve os proventos calculados segundo os termos da Lei 10.887/2004 e a orientação contida no Acórdão 1176/2015-TCU-Plenário (Ministro-Substituto André Luís de Carvalho) , que fixou critérios para cálculo dos proventos pela média das maiores remunerações:
"9.2.1. no cálculo dos proventos de aposentadoria pela média das maiores remunerações, compute as seguintes parcelas: 
9.2.1.1. as remunerações utilizadas como base para as contribuições do servidor aos regimes de previdência a que esteve vinculado, correspondentes a 80% (oitenta por cento) de todo o período contributivo desde a competência de julho de 1994 ou desde a do início da contribuição, se posterior àquela competência (art. 1º da Lei nº 10.887, de 2004) ; 
9.2.1.2. a remuneração do servidor no cargo efetivo nas competências a partir de julho de 1994 em que não tenha havido contribuição para regime próprio (art. 1º, § 2º, da Lei nº 10.887, de 2004) ; 
9.2.2. no cálculo dos proventos de aposentadoria pela média das maiores remunerações, compute: as parcelas remuneratórias percebidas em decorrência de local de trabalho ou do exercício de cargo em comissão ou de função de confiança, para efeito de cálculo do benefício a ser concedido com fundamento no art. 40 da Constituição Federal e art. 2º da Emenda Constitucional nº 41, de 19 de dezembro de 2003, respeitada, em qualquer hipótese, a limitação estabelecida no § 2º, do art. 40, da Constituição Federal, desde que o servidor opte por incluí-las na sua base de contribuição (art. 4º, § 2º, da Lei nº 10.887, de 2004, com nova redação dada pela Lei nº 12.688, de 18 de julho de 2012; 
 (...) "
5.	O ato ora examinado deu entrada no TCU há menos de cinco anos, não tendo se materializado o prazo decadencial previsto na Lei 9.784/1999, em atenção à tese com repercussão geral fixada pelo Tema 445 (RE 636.553) .
	Ante o exposto, acolho a proposta formulada pela unidade instrutiva e VOTO no sentido de que seja aprovada a minuta de acórdão que ora submeto à deliberação deste Colegiado.
TCU, Sala das Sessões, em 23 de maio de 2023.
JORGE OLIVEIRA 
Relator